臺灣高等法院高雄分院民事判決
110年度金上字第1號
上  訴  人  賴淑惠  
訴訟代理人  吳永茂律師
            羅玲郁律師
            侯昱安律師
上  訴  人  康錦鳳  
            黃永芳  
            徐志源  

            傅榮顯  
            董健仁  

被 上訴 人  蘇東輝  
            許秀戀  
上列當事人間請求損害賠償事件，上訴人對於中華民國110年3月
31日臺灣高雄地方法院109年度金字第135號第一審判決提起上訴
，本院於111年8月10日言詞辯論終結，判決如下：
    主      文
原判決關於命上訴人連帶給付部分及該部分假執行之宣告暨訴訟
費用之裁判，均廢棄。
上開廢棄部分，被上訴人在第一審之訴及假執行之聲請均駁回。
第一、二審訴訟費用均由被上訴人負擔。
    事實及理由
壹、程序方面：
    上訴人徐志源經合法通知未於言詞辯論期日到場，核無民事
    訴訟法第386條所列各款情形，爰依被上訴人之聲請，由其
    一造辯論而為判決。
貳、實體方面：
一、被上訴人主張：訴外人吳光化與上訴人等人明知非銀行不得
    經營收受存款業務，且不得以借款、收受投資，使加入為股
    東或其他名義，向多數人或不特定人收受款項或吸收資金，
    而約定給付與本金顯不相當之紅利，利息股息或其他報酬，
    竟共同基於違反銀行法之犯意聯絡，自民國98年11月間起，
    由吳光化成立杉田生活事業股份有限公司（下稱杉田公司）
    擔任實際負責人，同居女友即上訴人賴淑惠擔任杉田公司之
    總稽核、上訴人傅榮顯擔任杉田公司執行副總、上訴人康錦
    鳳擔任行政副總、上訴人黃永芳擔任杉田公司之總經理、上
    訴人董健仁曾擔任杉田公司經理、業務一部協理、上訴人徐
    志源擔任杉田公司苗栗區總監，兼任杉田公司執行長，共同
    對外招攬不特定社會大眾投資「杉田生活服務契約」（下稱
    系爭契約）。被上訴人為夫妻共同合資投資如原判決附表（
    下稱附表）一、二之金額合計新臺幣（下同）787萬元，即
    各為3,935,000元。上訴人違反保護他人之法律，被上訴人
    自得依民法第184條第1項前、後段及第2項、同法第185條第
    2項之規定，請求上訴人應負民法共同侵權行為之連帶損害
    賠償責任等語。聲明求為判命：㈠上訴人應連帶給付蘇東輝3
    ,935,000元，及自刑事附帶民事起訴狀繕本送達最後一位上
    訴人之日起至清償日止，按週年利率5％計算之利息。㈡上訴
    人應連帶給付許秀戀3,935,000元，及自刑事附帶民事起訴
    狀繕本送達最後一位上訴人之日起至清償日止，按週年利率
    5％計算之利息。㈢願供擔保准予宣告假執行。（被上訴人另
    請求吳孟叡、李鳳仙、何享運、許紜嘉、徐涵溱、戴沛晴、
    戴傳益連帶賠償部分，業經原審判決敗訴確定，茲不贅述）
二、上訴人賴淑惠、康錦鳳、黃永芳、傅榮顯、董健仁則以：被
    上訴人均任職於杉田公司，蘇東輝自101年6月間起歷任杉田
    公司處經理、部長、區總監，許秀戀則自101年6月間起歷任
    副理、處經理及部長，均參與杉田公司經營，非被害人，其
    二人購買系爭契約與上訴人無涉。另賴淑惠僅單純擔任杉田
    公司轄下實體商店商品庫存電腦資料處理員，黃永芳則未參
    與杉田公司決策，且自105年3月間間不再擔任總經理一職，
    傅榮顯已於105年3月21日經杉田公司資遣，董建仁僅負責進
    行教育訓練之業務，且於105 年3月10日離職，且上訴人提
    起本案訴訟已罹於侵權行為請求權時效規定等語為辯。
三、上訴人徐志源未於言詞辯論期日到場，據其於原審及準備程
    序所為之答辯則略以：被上訴人均任職於杉田公司，蘇東輝
    自101年6月間起歷任杉田公司處經理、部長、區總監，許秀
    戀則自101年6月間起歷任副理、處經理及部長，均參與杉田
    公司經營，非被害人，其二人購買系爭契約與上訴人無涉等
    語為辯。
四、原審判決上訴人應連帶賠償被上訴人各1,473,420元，及自1
    07年5月26日起至清償日止，按週年利率5％計算之利息；上
    訴人賴淑惠、康錦鳳、黃永芳、徐志源，應連帶賠償被上訴
    人各1,381,331元，及自107年5月26日起至清償日止，按週
    年利率5％計算之利息，並駁回被上訴人其餘請求。上訴人不
    服提起上訴（被上訴人敗訴部分，未據被上訴人聲明不服，
    已告確定），上訴聲明：㈠原判決不利於上訴人部分廢棄。㈡
    上開廢棄部分，被上訴人於第一審之訴及假執行之聲請均駁
    回。被上訴人則答辯聲明：上訴駁回。
五、兩造不爭執事項：　　
　㈠被上訴人有購買附表一、二所示之系爭契約，其內容如原審1
    07年度金重訴字第2、4號刑事判決事實欄所認定。
  ㈡上訴人等人擔任之職務以及涉案程度如同刑事二審判決109年
    度金上重訴字第14、15號判決書所載。
  ㈢系爭契約內容可分為「一年期年繳型」、「三年期年繳型」
    、「六年期年繳型」及「三年期躉繳型」4種，「一年期年
    繳型」、「三年期年繳型」投資金額每單位初期為4萬元（
    後改為5萬元），並保證契約期滿可取回本金及「契約轉讓
    權益金」之紅利1,500元、1萬元，等同一年期年利率為3.75
    ％（後為4％），三年期年利率為4.06％(後為4.21％)，「六年
    期年繳型」則為每單位每年繳交2萬元契約價金（後改為2萬
    5,000元），6年到期後可領回本金及「契約轉讓權益金」之
    紅利2萬元、2.5萬元，等同年利率4.42％，「三年期躉繳型
    」為一次繳12萬元，每年可領回「契約轉讓權益金」紅利5,
    000元，期滿領回本金及第3年紅利5,000元，年利率4％。
六、本件爭點：被上訴人依侵權行為法律關係請求上訴人連帶給
    付原判決所命給付之金額本息，有無理由？
七、經查：
　㈠因故意或過失，不法侵害他人之權利者，負損害賠償責任。
    故意以背於善良風俗之方法，加損害於他人者亦同。違反保
    護他人之法律，致生損害於他人者，負賠償責任，民法第18
    4條第1項、第2項前段分別定有明文。又損害賠償之債，以
    有損害之發生及有責任原因之事實，並二者之間，有相當因
    果關係為成立要件。因違反保護他人法律之行為，而應負損
    害賠償之責任者，亦須其行為與損害之間有因果關係存在。
　㈡本件被上訴人主張上訴人應共同負民法侵權行為損害賠償責
    任云云，為上訴人所否認，抗辯稱：蘇東輝自101年6月間起
    歷任杉田公司處經理、部長、區總監，許秀戀則自101年6月
    間起歷任副理、處經理及部長，均參與杉田公司經營，非被
    害人，其二人購買系爭契約與上訴人無涉等語。查蘇東輝於
    101年6月間擔任杉田公司屏東區部處經理、103年7月8日由
    台南總監區大樹通訊處處經理晉升為大樹區部部長、105年3
    3月擔任日新總監區總監，許秀戀於103年6月間擔任杉田公
    司大樹區部處經理、105年3月間擔任日新總監區日新區部部
    長等節，有杉田公司101年6月份業績表、103年7月份業績表
    、103年7月8日人事令、105年3、4、5月份業績表在卷可稽
    （見本院卷一第99頁至第119頁、第387頁至第389頁），蘇
    東輝並於101年10月間以經理身分受邀參加杉田公司高階主
    管會議、102年5月間以處經理身分受邀參加處經理以上主管
    研討會、蘇東輝、許秀戀並於102年7月5日參加主管策劃會
    議、103年10月間分別以部長、處經理身分受邀參加經營管
    理會議，亦有相關會議通知在卷可稽（見本院卷一第369頁
    至第376頁、第391頁至第397頁）。
　㈢被上訴人雖主張其等係掛名，均未曾參加過會議云云，惟杉
    田公司曾於101年度給付許秀戀執行所得105,880元、102年
    度給付738,280元、103年給付185,280元，另與杉田公司從
    事相同吸金事業，經本院另案以107年度金上重訴字第3號、
    7號刑事判決有罪之台灣生活事業股份有限公司，於105年度
    給付蘇東輝98,400元、給付許秀戀510,600元，另與杉田公
    司從事相同吸金事業，經臺灣高雄地方檢察署另案以108年
    度偵字第16992號、109年度偵字第23352號起訴書提起公訴
    之龍海生活事業股份有限公司，更早於101年度即給付蘇東
    輝7,200元、給付許秀戀115,200元、102年度給付蘇東輝1,0
    80元等節，有被上訴人綜合所得稅各類所得資料清單及上述
    起訴書在卷可稽（見本院卷一第457頁至第508頁、本院卷三
    第49頁至第107頁），足認被上訴人長期浸潤並投入杉田公
    司或與杉田公司相同，以吸收資金並給付與本金顯不相當之
    紅利為運作模式之違法事業，並銷售系爭契約或與系爭約相
    同之不法契約，獲取該等公司給付執行業務所得。又被上訴
    人雖有購買附表一、二所示之系爭契約，惟於購買該等契約
    前，即已多次參與上述各公司之契約銷售，多次購買系爭契
    約獲取不相當之紅利並領回本金（見原判決附表三），惟被
    上訴人明知杉田公司係以吸收資金並給付與本金顯不相當之
    紅利為運作模式之違法事業之情形下，竟仍多次購買系爭契
    約並參與其中，則被上訴人購買系爭契約，顯然係基於自己
    為獲取不法高額利益而為之，而與上訴人等無涉。故被上訴
    人最後購買如附表一、二所示之系爭契約，雖因杉田公司已
    無力支付紅利倒閉而無法領回本金，惟依上述，被上訴人所
    受之損害仍難認與分別擔任杉田公司不同職務之上訴人，有
    相當因果關係。被上訴人依民法侵權行為法律關係，請求上
    訴人連帶賠償原判決所命給付之金額本息，自無所據。
八、綜上所述，本件被上訴人求為判命上訴人應連帶給付被上訴
    人各1,473,420元，及自107年5月26日起算之法定遲延利息
    、上訴人賴淑惠、康錦鳳、黃永芳、徐志源，應連帶給付被
    上訴人各1,381,331元，及自107年5月26日起算之法定遲延
    利息，為無理由，應予駁回。原審就此部分為被上訴人勝訴
    之判決併為假執行之宣告，尚有未洽，上訴意旨指摘原判決
    此部分不當，求予廢棄改判，並駁回被上訴人之請求及假執
    行之聲請，為有理由，應由本院予以廢棄改判，並駁回被上
    訴人之請求。
八、本件為判決基礎之事實已明，兩造其餘攻擊或防禦方法於訴
    訟結果不生影響，不逐一論述，附此敘明。
九、據上論結，本件上訴有理由，爰判決如主文。
中　　華　　民　　國　　111 　年　　9 　　月　　7 　　日
                       民事第五庭
                                審判長法官  蘇姿月
                                法      官  郭宜芳
                                法      官  劉傑民
以上正本證明與原本無異。
如對本判決上訴，須於判決送達後20日內向本院提出上訴狀，其
未表明上訴理由者，應於上訴後20日內向本院提出上訴理由書（
均須按他造當事人之人數附繕本）。上訴時應提出委任律師或具
有律師資格之人之委任狀，並依附註條文規定辦理。如委任律師
提起上訴者，應一併繳納上訴審裁判費。
中　　華　　民　　國　　111 　年　　9 　　月　　7 　　日
                                 書記官  林家煜
附註：
民事訴訟法第466條之1：
對於第二審判決上訴，上訴人應委任律師為訴訟代理人，但上訴
人或其法定代理人具有律師資格者，不在此限。
上訴人之配偶、三親等內之血親、二親等內之姻親，或上訴人為
法人、中央或地方機關時，其所屬專任人員具有律師資格並經法
院認適當者，亦得為第三審訴訟代理人。
第1項但書及第2項情形，應於提起上訴或委任時釋明之。